【裁判字號】    90,上易,2524
【裁判日期】    901016
【裁判案由】    詐欺
【裁判全文】
臺灣高等法院刑事判決                            九十年度上易字第二五二四號
    上  訴  人  臺灣板橋地方法院檢察署檢察官
    被      告  乙○○
                丙○○
    共      同
    選任辯護人  官朝永律師
右上訴人因詐欺案件，不服臺灣板橋地方法院八十九年度易字第二九四號，中華民國
九十年四月十六日第一審判決（起訴案號：臺灣板橋地方法院檢察署八十七年度偵字
第二一八二二號）提起上訴，本院判決如左：
    主  文
上訴駁回。
    理  由
一、公訴意旨略以：被告丙○○、乙○○二人原係夫妻關係，均明知渠等財務困難已
    無償付借款能力，竟共同意圖為自己不法之所有，於民國八十六年三月三日，由
    乙○○透過不知情之友人甲○○介紹，至周某鄰居丁○○○位於臺北縣板橋市○○街二巷十七號二樓之住處，向其佯稱：急需資金週轉，待賣出土地後，即行還
    款，並簽發由丙○○提供其業已拒絕往來之支票，及乙○○親簽之兌現保證書以
    為擔保，致丁○○○陷於錯誤，而先後於當日，及同年月十八日、二十六日，借
    貸新臺幣（下同）一百五十萬元、六十萬元及一百四十萬元，與乙○○或林某所
    指示之李德銍收受，惟票期屆至，均因拒絕往來而不獲兌現，林某二人亦僅清償
    八十萬元，嗣雖經張女之催討，而再繳交七十餘萬元，然對所餘債務，即一再表
    明拒絕償還，丁○○○至此始知受騙，因認丙○○、乙○○係犯刑法第三百三十
    九條第一項之詐欺取財罪嫌。
二、訊據被告乙○○、丙○○均堅決否認有詐欺犯行，被告乙○○辯稱：伊不知其前
    妻之支票係拒絕往來戶，而所借一百五十萬元部分業已清償，至六十萬元與一百
    四十萬元部分均係李德銍借的，與伊無關，六十萬元是伊保證，在原審已還清，
    伊無詐欺等語，被告丙○○則辯稱：票伊授權乙○○使用，伊不知何時拒絕往來
    ，借款伊全不知情等語。
三、按犯罪事實應依證據認定之，無證據不得推定其犯罪事實。又不能證明被告犯罪
    者，應諭知無罪之判決，刑事訴訟法第一百五十四條、第三百零一條第一項分別
    定有明文。
四、經查：
（一）被告乙○○確曾向告訴人丁○○○借用一百五十萬元，並交付被告丙○○為發
      票人之支票（發票日為八十六年六月三日）三張（該支票於八十五年三月廿九
      日即已拒絕往來）擔保本金，並交付李笑為發票人之支票一張，擔保利息五萬
      一千元，嗣乙○○已清償八十萬元，支票到期後，尚欠七十萬元未清償，乃換
      交丙○○為發票人、面額七十萬元之支票（發票日為八十六年七月五日）一張
      為擔保，嗣該七十萬元支票屆期雖遭退票，但被告乙○○已陸續清償完畢等情
      ，業據告訴人丁○○○陳明在卷，核與被告乙○○所述相符，並有乙○○出具
      之保証書一張、丙○○名義之支票影本四張、李笑名義之支票影本一張、甲○○代收清償之收據三張在卷可憑，該一百五十萬元借款之部分，被告乙○○雖
      提供已拒絕往來之丙○○支票供擔保，但乙○○均於到期日主動清償超過半數
      之本金（八十萬元）及利息（八萬五千五百元），如被告二人於借款之初即有
      詐欺犯意，又何必主動清償八十餘萬元？且被告乙○○於知悉丙○○七十萬元
      之支票退票之後，於告訴人提出告訴（八十七年九月卅日）前之八十七年八月
      間，即已陸續將本金七十萬元及利息八萬五千五百元分期清償完畢，被告二人
      於知悉退票後，並未逃匿無縱，反分期清償本金及利息，其辯稱「不知道丙○○之支票已經遭拒絕往來」等語，堪信為真。
（二）至六十萬元及一百四十萬元借款部分，被告乙○○辯稱：該二筆借款非伊所借
      是李德銍所借，伊僅就六十萬元保證云云。經查，（１）系爭三筆借款即一五
      ○萬元、六○萬元、一四○萬元均係告訴人透過證人甲○○介紹始借予被告乙○○之情，迭據告訴人及證人甲○○於偵審中歷次供述甚明，互核無誤。（２
      ）首筆借款一五○萬元被告乙○○係以連帶保證人自居簽署保證書保證清償借
      款，有該保證書附卷可按，復經其自認該筆借款為其所借，可見被告乙○○係
      以自任保證人方式借款，雖未載明其為主債務人，惟探求當事人契約之真意，
      其仍係主債務人，不因以保證人名義簽署保證書而改變法律關係，基此理由，
      第二筆借款六○萬元，被告乙○○亦簽有保證書，並於提出之借款擔保即被告
      丙○○為發票人面額六○萬元支票背面與案外人李德銍共同背書，有各該保證
      書、支票附卷可證，足認第二筆借款六○萬元，被告乙○○係主債務人，再參
      以告訴人及證人甲○○供陳該六○萬元借款時李德銍亦在場，錢是由李德銍與
      被告乙○○拿走，及被告乙○○於偵查中供稱「六○萬是我帶李德銍去張女家
      借錢」等語（見偵查卷第一○九頁背面），益認第二筆借款六○萬元，被告乙○○與李德銍均係主債務人，至為灼然。（３）第三筆借款一四○萬元雖無任
      何被告乙○○之簽署書面資料，且該筆借款為李德銍領走，被告乙○○未經手
      ，然該筆借款於向臺灣中小企業銀行建成分行洽詢貸款時，被告乙○○曾持立
      法委員林瑞圖名片陪同告訴人至該銀行洽詢貸款情事，業據該銀行經理劉大烈
      於原審結證明確（見原審卷第一四○頁），茍該筆借款與被告乙○○無關，焉
      須有如此舉止？次據被告乙○○曾於八十七年五月十六日代告訴人繳銀行貸款
      利息一萬二千元，有告訴人提出之銀行存款憑條在卷可稽，而被告乙○○亦不
      否認此情，參以卷附之告訴人銀行帳戶往來明細表所示，李德銍曾先後於八十
      六年十月十七日、八十六年十一月十一日各匯入二萬元，核與兩造借款約定之
      利息為月息三分，即一四○萬元每月利息四萬二千元，不相符合；再據該筆一
      四○萬元向銀行貸款時之保證人陳重年於原審及本院證稱係李德銍叫伊到銀行
      作保，之前不識告訴人等語以觀（見原審卷第五二頁、本院九十年九月三日訊
      問筆錄），是本件告訴人於辦理貸款前，分由被告乙○○與李德銍洽詢銀行及
      代覓貸款保證人，事後渠等二人分別匯款至告訴人銀行帳戶，足認該筆一四○
      萬元應係被告乙○○與李德銍共同向告訴人所借，雖被告乙○○辯稱該一萬二
      千元係代墊款，可自尚欠告訴人之七十萬元中扣抵云云，然其代告訴人繳交利
      息，自可依法從告訴人之債權抵銷，並不能以此採為有利被告之認定。據上所
      述，系爭之六十萬元及一百四十萬元借款，應係被告乙○○與李德銍共同向告
      訴人所借，被告乙○○所辯與其無關，並不足採。
五、按詐欺罪之成立，以意圖自己或第三人不法所有，以詐術使人交付所有物為要件
    ，而所謂以詐術使人交付，必須被詐欺人因其詐術而陷於錯誤，若未因之陷於錯
    誤，即不能構成詐欺罪。經查本件系爭借款係由告訴人之房客即證人甲○○介紹
    促成，此據證人甲○○於偵查中證稱：林某（即被告乙○○）有土地欠錢週轉，
    伊介紹林某向張女（即告訴人丁○○○）借錢等語（見偵查卷第四四頁），核與
    告訴人於偵查中所稱：當初因房客甲○○介紹林某是大地主欠錢週轉，才借錢（
    見偵查卷第四一頁）情節相符。次據告訴人於偵查中自陳：借一百五十萬元後過
    幾天，經甲○○向我說，還要二百萬才夠，要幫忙就幫到底，幫一半沒有用....
    ，甲○○就建議將房子抵押借錢（見偵查卷第八六頁背面），而被告二人確有不
    動產多筆，亦有土地及建物所有權狀影本十四紙附卷可考（見原審卷第三三五頁
    ），足見告訴人係基於甲○○之介紹而借錢予被告，幫忙被告，非因被告二人施
    詐陷於錯誤而同意借款予被告。
六、至被告乙○○固曾提供丙○○為發票人已拒絕往來之支票，供借款之保証，但其
    於知悉丙○○七十萬元之支票退票後，於告訴人提出告訴（八十七年九月卅日）
    前之八十七年八月間，即已陸續將本金七十萬元及利息八萬五千五百元分期清償
    完畢，被告二人於知悉退票後，非但未逃匿無蹤，反分期清償本金及利息，迄原
    審審結時，已清償二百十萬元，且被告二人於借款之初仍擁有多處不動產，因土
    地難以變現而一時週轉不靈始向告訴人借款，尚難僅因被告乙○○提出拒絕往來
  之支票供擔保，即認被告二人有詐欺犯意；是被告二人否認有詐欺犯行，應堪採
    信。本件純屬民事糾紛，應循民事途逕解決，此外復查無其他積極証據可証明被
    告二人有檢察官所起訴之犯行，不能證明被告二人犯罪。
七、原審以不能證明被告二人犯罪，而為被告二人無罪之諭知，核無違誤，檢察官上
    訴意旨，猶執前詞認被告二人有詐欺犯行，指摘原判決不當，為無理由，其上訴
    應予駁回。
據上論斷，應依刑事訴訟法第三百六十八條，判決如主文。
本案經檢察官李進誠到庭執行職務。
中      華      民      國      九十      年      十      月    十六    日
                              臺灣高等法院刑事第十三庭
                                  審判長法  官  蔡    燉
                                        法  官  黃  聰  明
                                        法  官  李  春  地
右正本證明與原本無異。
不得上訴。
                                        書記官  李  麗  花
中    華    民    國     九十     年      十一      月        六        日


司法院資訊處製作；財團法人民間司法改革基金會備份。
